【裁判字號】    99,訴,370
【裁判日期】    990423
【裁判案由】    毒品危害防制條例
【裁判全文】
臺灣板橋地方法院刑事判決               99年度訴字第370號
公  訴  人  臺灣板橋地方法院檢察署檢察官
被      告  丁○○
選任辯護人  趙元昊律師
            許瑞榮律師
上列被告因違反毒品危害防制條例案件，經檢察官提起公訴（98
年度偵字第33780 號），本院判決如下：
    主  文
丁○○無罪。
    理  由
一、公訴意旨略以：被告丁○○明知愷他命係毒品危害防制條例
    所列之第三級毒品，不得販賣，竟基於販賣第三級毒品愷他
    命之犯意，於民國98年12月7 日上午12時許，在臺北縣泰山
    鄉○○路○ 段與福德街口，以新臺幣（下同）1,300 元之代
    價，販賣毒品愷他命2 包（淨重1.3810公克）予甲○○。嗣
    於當日上午12時15分許，為警巡邏時在上址查獲被告丁○○
    與甲○○進行毒品買賣交易，當場扣得被告所持有毒品愷他
    命1 包、現金5,400 元及甲○○所持有毒品愷他命2 包，後
    警經被告之同意，再前往被告址設臺北縣泰山鄉○○路6 巷
    4 弄18號住處，復扣得電子磅秤1 臺、分裝袋3 大包、殘渣
    袋8 個、愷他命攪拌卡片1 張、愷他命1 包及愷他命黃色圓
    形錠1 顆，而偵悉上情。因認被告涉犯毒品危害防制條例第
    4 條第3 項之販賣第三級毒品罪嫌等語。
二、按犯罪事實應依證據認定之，無證據不得認定犯罪事實；不
    能證明被告犯罪者，應諭知無罪之判決，刑事訴訟法第154
    條第2 項、第301 條第1 項分別定有明文。次按認定不利於
    被告之事實，須依積極證據，苟積極證據不足為不利於被告
    事實之認定時，即應為有利於被告之認定，更不必有何有利
    之證據。又認定犯罪事實所憑之證據，雖不以直接證據為限
    ，間接證據亦包括在內，然而無論直接或間接證據，其為訴
    訟上之證明，須於通常一般之人均不致有所懷疑，而得確信
    其為真實之程度，始得據為有罪之認定（最高法院30年上字
    第816 號、76年臺上字第4986號判例意旨參照）。再按刑事
    訴訟法第161 條已於91年2 月8 日修正公布，其第1 項規定
    ：檢察官就被告犯罪事實，應負舉證責任，並指出證明之方
    法。因此，檢察官對於起訴之犯罪事實，應負提出證據及說
    服之實質舉證責任。倘其所提出之證據，不足為被告有罪之
    積極證明，或其指出證明之方法，無從說服法院以形成被告
    有罪之心證，基於無罪推定之原則，自應為被告無罪判決之
    諭知（最高法院92年臺上字第128 號判例意旨參照）。另施
    用毒品者所稱其向某人買受毒品之指證，不得作為有罪判決
    之唯一證據，仍須調查其他必要之證據，以察其是否與事實
    相符，為法院歷年來之見解，良以毒品買受者之指證，其憑
    信性於通常一般人已有所懷疑，尚難確信其為真實。況依毒
    品危害防制條例第17條之規定，其供出毒品來源而破獲者，
    復得減輕其刑，則其指證之真實性猶有疑慮，是施用毒品者
    之指證，其真實性有待其他必要證據加以補強。茲所謂必要
    之補強證據，固不以證明販賣毒品犯罪構成要件之全部事實
    為必要，但以與施用者之指證具有相當之關聯性為前提，其
    經與施用者之指證綜合判斷，已達於通常一般人均不致有所
    懷疑，而得確信施用者之指證為真實者，始得為有罪之認定
    ，此為無罪推定原則之必然推演，最高法院93年度臺上字第
    6750號判決意旨亦足資參照。
三、公訴人認被告丁○○涉有販賣第三級毒品愷他命予甲○○之
    犯行，無非係以被告於警詢及偵查中之供述、證人甲○○於
    警詢中之證詞、證人即臺北縣政府警察局新莊分局偵查佐丙○○、乙○○於偵查中之證詞、證人甲○○所持用之手機門
    號0000000000號與被告所持用之手機門號0000000000號之門
    號申請人資料及雙向通聯紀錄、臺灣檢驗科技股份有限公司
    濫用藥物檢驗報告、交通部民用航空局航空醫務中心毒品鑑
    定書、扣案愷他命4 包、愷他命黃色圓形錠1 顆、電子磅秤
    1 臺、分裝袋3 大包、殘渣袋8 個、愷他命攪拌卡片1 張、
    現金5,400 元為其論據。
四、訊據被告固不否認有於上開時、地與甲○○見面，因而為警
    查獲，並遭扣得上開物品等情不諱，惟堅詞否認有何販賣第
    三級毒品之犯行，辯稱：當時伊要吃飯，甲○○打電話給伊
    叫伊去找他，伊與甲○○相約在泰林路2 段與福德街口一起
    吃飯，當伊與甲○○在路上聊天時，警察就來盤查，甲○○
    身上查扣之2 包愷他命，並非伊賣給甲○○，而伊身上查扣
    之現金5,400 元，亦非甲○○所交付，又伊身上查扣之1 包
    愷他命、住處查獲之愷他命、攪拌卡片及殘渣袋等物，係因
    伊有施用愷他命故而持有該等物品，另電子磅秤1 臺及分裝
    袋3 大包都是伊朋友「小哥」所寄放等語。
五、經查：
（一）證據能力部分：
  1.按證據裁判原則以嚴格證明法則為核心，亦即認定犯罪事實
    所憑之證據，須具證據能力，且經合法調查，否則不得作為
    判斷之依據（刑事訴訟法第155 條第2 項參照）。被告以外
    之證人於檢察事務官、司法警察官或司法警察調查中所為之
    陳述，與審判中不符時，其先前之陳述，於充足刑事訴訟法
    第159 條之2 所定之「可信性」與「必要性」要件，即屬合
    於得為證據使用之傳聞例外，應依法律所定各種證據之調查
    方式，踐行調查之程序，始得作為判斷事實之依據。至於被
    告以外之證人於審判中所為之陳述，與先前之陳述內容相左
    或不一致時，如非以先前之陳述作為認定犯罪事實存否之證
    據，即無贅餘說明其有無證據能力之必要；該不合傳聞例外
    之先前陳述，雖不得作為犯罪成立與否之實體證據，按之刑
    事訴訟法第166 條之1 第2 項、第3 項第6 款、第166 條之
    2 第1 項、第2 項等規定，尚非不得以其先前所為「自我矛
    盾之陳述」，用來彈劾（爭執、否定）該證人在審判中供述
    證據之證明力。此種僅止於用來爭執證明力之彈劾證據，即
    無嚴格證明法則之適用（最高法院96年度臺上字第7337號判
    決要旨參照）。查本件證人甲○○警詢筆錄係屬被告以外之
    人於審判外之陳述而無證據能力，惟因證人甲○○曾於偵查
    及本院審理中具結作證，故本件即無以證人甲○○警詢中之
    陳述作為認定被告犯行之證據，則參酌上開判決要旨，亦無
    贅述證人甲○○警詢中之證述是否具有證據能力，合先敘明
    。
  2.除上開所示外，以下所引證據，經本院當庭提示，檢察官、
    被告及其辯護人均表示無意見，且未於言詞辯論終結前聲明
    異議，本院審酌該等證據作成之情況，認為適於為本件認定
    事實之依據，依刑事訴訟法第159 條之5 規定，應具有證據
    能力。
（二）臺北縣政府警察局新莊分局員警於98年12月7 日上午12時
      15分許，在臺北縣泰山鄉○○路○ 段與福德街口，查獲被
      告與甲○○，並於被告身上扣得第三級毒品愷他命1 包（
      總重1.11公克，淨重0.70公克）、現金5,400 元，在甲○○身上扣得愷他命2 包（總重分別為1.11、1.09公克，淨
      重分別為0.70、0.68公克），後經被告同意，帶同警方前
      往被告位於臺北縣泰山鄉○○路6 巷4 弄18號住處，於該
      址查獲電子磅秤1 臺、分裝袋3 大包、殘渣袋8 個、愷他
      命攪拌卡片1 張、愷他命1 包及愷他命黃色圓形錠1 顆等
      情，業據被告供認不諱，核與證人甲○○於警詢及偵查中
      證述屬實（見偵查卷第6 頁反面、第133 頁），並有自願
      受搜索同意書、臺北縣政府警察局新莊分局搜索扣押筆錄
      、扣押物品目錄表、交通部民用航空局航空醫務中心毒品
      鑑定書及上開扣案物可資佐證（見偵查卷第13至22頁、第
      41至42頁），是此部分之事實，堪先認定。
（三）證人甲○○於警詢中證稱：伊於98年12月7 日上午12時15
      分許，在臺北縣泰山鄉○○路○ 段與福德街口為警查獲，
      當時伊與被告在上址從事毒品交易，伊以1,300 元向被告
      購買2 包愷他命（即警方從伊身上查扣之第三級毒品愷他
      命2 包），伊先將1,300 元交給被告後，被告就從機車前
      置物箱之香菸盒內取出愷他命2 包交給伊，警方查獲時交
      易已完成，伊於當天11時30分許，以行動電話0000000000
      號打給被告的行動電話0000000000號，跟被告說伊要去找
      他，因伊機車被哥哥騎走，故於當天11時57分許，伊再度
      打給被告說，伊沒辦法過去，於是被告就叫伊走到泰林路
      2 段與福德街口等被告，伊購買愷他命係供自己吸食用等
      語（見偵查卷第6 至7 頁）；嗣於偵查中改稱：伊身上查
      獲之愷他命2 包，係伊被抓的前幾天在新莊市的某舞廳，
      跟一位綽號「阿雄」之人買的，因為怕放在家裡會被媽媽
      發現，故查獲當日將愷他命攜出，當日有與被告相約在上
      址見面，係伊主動打電話約被告，約好要去吃飯，警詢時
      之所以證稱與被告在上址從事毒品交易，係因警察說不是
      伊賣就是被告賣的，伊當時嚇到了，所以才會這樣講，警
      察並無不當取供等語（見偵查卷第133 至134 頁）；再於
      本院審理中證稱：當天在警察查獲前，伊與被告在現場聊
      天，後來警察在福德街將伊攔住，當天並未交1,300 元給
      被告，伊警詢筆錄係因警察當時說「東西就在這裡，不是
      你賣被告，就是被告賣給你」，伊被嚇到後，就把向「阿
      雄」買的1,300 元愷他命說是向被告買的，且「阿雄」都
      是從機車置物箱拿愷他命給伊，至於伊與被告反方向離開
      現場，係因伊錢帶不夠，要回家拿錢，被告則在巷口等伊
      ，伊在警局製作警詢筆錄前，警察有與伊溝通，警察有說
      如果伊不講是被告賣的，警察就要辦伊，伊被誘導後才為
      不實陳述等語（見本院99年4 月6 日審判筆錄第3 至8 頁
      ）。綜觀證人甲○○之歷次證詞可知，其於偵查及本院審
      理中所證內容，顯與其於警詢時證述內容並不相符，是證
      人甲○○於警詢時就其所持有愷他命來源之供述，既與其
      於本院審理中之證述前後不一，則其於警詢中之供述可否
      證明被告有本案公訴人所指之犯行，即非無疑？況證人甲○○身上查獲之愷他命2 包，偵查之際並未送請鑑驗有無
      被告之指紋，此亦使本院無法勾稽甲○○所持有之愷他命
      2 包，是否源自被告之佐證。從而，本院自難依憑證人甲○○前後不一之供述，逕為被告不利之認定。
（四）又本案查獲員警丙○○於偵查及本院審理中證稱：「我們
      小隊當天正要去執行巡邏勤務，駕車行經上開地點時，發
      現被告與甲○○正站在路口，我看到甲○○有從身上把錢
      拿出來交給被告，但沒看到被告將毒品交給甲○○，也沒
      有看到甲○○把毒品放入口袋的動作，從我看到至上前盤
      查，甲○○的毒品一直都在他的口袋。後來他們好像看到
      我們，神情慌張並且反方向要離開，我們直覺有異狀，於
      是就下車對他們盤查，當時我們在甲○○身上扣到2 包愷
      他命，被告身上扣到現金5,400 元，查獲當時我們詢問他
      們在該地作何事，剛開始他們都不承認有從事毒品交易，
      只說在該地聊天，後來我就對甲○○問為何僅是聊天卻要
      拿錢給被告，並且也從甲○○身上扣到2 包毒品，當時甲○○無法解釋，沈默不語，只說在該地聊天，後來於警局
      詢問時，我們和甲○○談話，甲○○就承認在查獲的上開
      時地，被告有販賣毒品給他，但一直強調不要告訴被告，
      因為他們有多年交情」等語（見偵查卷第134 至135 頁、
      本院99年3 月17日審判筆錄第3 至7 頁），而同小隊員警
      乙○○於本院審理中亦證述：因見被告與甲○○在上址形
      跡可疑，且兩人往反方向離開，伊便下車盤查，伊沒看到
      被告交付毒品給甲○○，只看到甲○○交錢給被告的動作
      ，但這部分不是很確定等語（見本院99年3 月17日審判筆
      錄第17頁），由證人丙○○、乙○○以上證述可見，員警
      既未於交易時當場查獲，亦未親眼目睹被告交付毒品之過
      程，則被告辯稱98年12月7 日當日與甲○○見面並未交易
      毒品等情，自難逕認為不實，而為其不利之認定。且由證
      人丙○○證述其並未看到甲○○將毒品放入口袋，從發覺
      被告與甲○○2 人至下車盤查之間，甲○○的毒品一直都
      在他的口袋等情觀之，亦不能排除甲○○身上所查扣之愷
      他命2 包，係甲○○自家中攜出，而非向被告購得之可能
      ，尚難僅憑證人即查獲員警丙○○、乙○○證述甲○○有
      交付金錢予被告之動作，即遽認被告有販賣毒品之犯行。
（五）至被告所使用之門號0000000000號行動電話雖與證人甲○○使用之門號0000000000號行動電話，於98年12月7 日上
      午11時48分許、11時57分許有雙向通聯紀錄（見偵查卷第
      71頁），然僅就行動電話雙向通聯記錄並無從遽以認定被
      告有販賣毒品之犯行。另被告雖於98年12月7 日下午1 時
      許，為警在其住處搜索而查獲電子磅秤等物，惟依卷附扣
      押物品目錄表記載，現場並無查扣任何足認與販賣毒品愷
      他命犯行有關之帳冊等物，而就扣案電子磅秤、分裝袋、
      殘渣袋、愷他命攪拌卡片及愷他命1 包部分，因被告為警
      查獲前本身即有施用愷他命，有臺北縣政府警察局新莊分
      局煙毒麻醉藥品案被移送者姓名及代碼對照表、臺灣檢驗
      科技股份有限公司濫用藥物檢驗報告在卷可參，是以，在
      被告施用毒品過程中均有可能使用前揭物品，是前述各該
      扣案物皆僅能認與被告本身施用第三級毒品犯行有關，尚
      無法用以補強證明被告於98年12月7 日12時許，曾以1,30
      0 元之代價，販賣愷他命2 包予甲○○之情甚明。
六、綜上所述，本件公訴意旨認被告有於98年12月7 日販賣第三
    級毒品愷他命予甲○○之犯行，除前述證人甲○○有瑕疵之
    單一證述外，別無其他積極證據可資為被告不利認定之依據
    ，自未超越合理之懷疑，尚不足使本院產生有罪之心證，而
    資以證明被告成立公訴人所指之犯行。此外，復查無其他積
    極事證足資證明被告確有販賣毒品之犯行，本件既不能證明
    被告犯罪，揆諸前開法條規定及判例意旨，自應諭知無罪之
    判決。
據上論斷，應依刑事訴訟法第301條第1項，判決如主文。
本案經檢察官黃怡華到庭執行職務。
中    華    民    國    99    年    4    月    23     日
                  刑事第十五庭  審判長法  官  吳幸娥
                                      法  官  許炎灶
                                      法  官  廖欣儀
以上正本證明與原本無異。
如不服本判決應於收受判決後10日內向本院提出上訴書狀，並應
敘述具體理由。其未敘述上訴理由者，應於上訴期間屆滿後20日
內向本院補提理由書（均須按他造當事人之人數附繕本）「切勿
逕送上級法院」。
                                      書記官  顏偉林
中    華    民    國    99    年    4     月    23     日

司法院資訊處製作；財團法人民間司法改革基金會備份。
